臺灣臺北地方法院民事判決　　　　　　　99年度訴字第1495號
原　　　告　林茂泉
訴訟代理人　林美苓
被　　　告　賴孔勝
上列當事人間請求損害賠償事件，本院於民國100年3月3日言詞
辯論終結，判決如下：
    主  文
原告之訴及其假執行之聲請均駁回。
訴訟費用由原告負擔。
    事  實  及  理  由
壹、程序方面：
一、按不變更訴訟標的，而補充或更正事實上或法律上之陳述者
    ，非為訴之變更或追加，民事訴訟法第 256條定有明文。查
    原告起訴時聲明第3項請求依職權宣告假執行之部分，業經
    其於民國99年8月17日言詞辯論期日更正聲明為願供擔保請
    准宣告假執行，此核屬更正法律上之陳述而應准許，合先敘
    明。
二、按原告於判決確定前，得撤回訴之全部或一部。但被告已為
    本案之言詞辯論者，應得其同意，民事訴訟法第262條第1項
    定有明文。本件原告起訴時，雖併以賴志強為被告，但原告
    嗣後已於99年9月30日言詞辯論期日當庭撤回對被告賴志強
    之訴，並為賴志強所同意，依前開規定，原告對被告賴志強
    起訴部分因已生合法撤回效力而不在本院審理範圍，亦予敘
    明。
貳、實體方面：
一、本件原告起訴主張：
（一）原告於民國 78年12月3日向前手即訴外人于文太買受門牌
      號碼為臺北市○○街137巷23弄21號後棟2樓（原為臺北市
      ○○街219號2樓）之房屋（下稱系爭房屋）居住至今，訴
      外人于文太並簽訂契約書與原告，該契約上並有證人即訴
      外人彭雲清及湯立槐之簽章，而被告等則為原告同址1樓
      之鄰居。嗣國防部於95年辦理隆盛新村老舊眷村改建案，
      而原告與被告均符合國軍老舊眷村改建注意事項之規定，
      均具有申請拆遷費、補償費及以建築成本價格購買改建後
      房舍一戶之權利。詎被告賴孔勝為臺北市萬隆里里長，竟
      佯稱渠任職里長對於眷村改建與國防部相關人員極為熟識
      ，及可免除原告往來申請奔波勞累為由，要求原告將系爭
      權利交其處理，並令原告簽立多份文件，被告隨即自任代
      理人而以設籍該處之訴外人賴志強名義申辦，將前開文件
      交付予國防部承辦人員，致國防部之承辦人員誤認系爭房
      屋及同址1樓均為被告所有，而使被告將系爭房屋之拆遷
      費、補償費約新台幣（下同）1,700,000元（下稱系爭補
      償費）及以建築成本價格購買改建後之房屋一戶二分之權
      利（價值約6、7百萬元）據為己有，原告不知被告之行為
      係為詐騙，甚且於96年間配合眷改案相關措施而搬離系爭
      房屋，迄至97年4月間因他人告知早已核發拆遷費及補償
      費等情，並經原告向國防部後備司令陳情獲得回函後，原
      告始知遭被告詐騙侵占，為此依民法第184條第1項前段之
      規定，請求被告賠償所侵占之1,700,000元及自起訴狀繕
      本送達之翌日起至清償日止，按年息5%計算之利息；並願
      供擔保請准宣告假執行。
（二）對被告抗辯之陳述略以：訴外人于文太於 78年12月3日即
      將系爭房屋以價金350,000元讓與原告，原告一直居住其
      中並與使用同棟1樓、後棟房屋之訴外人李海林共同分擔
      水電費，因系爭房屋為違章建物，房屋稅繳款名義人或現
      值核定表等資料，相關主管機關為形式審查而不足以證明
      系爭房屋為被告所有，國防部欲丈量系爭房屋時，係原告
      開門引導國防部人員於系爭房屋內丈量，並按時搬遷，此
      均在在顯示原告為系爭房屋之所有人。另原告並未積欠被
      告180,000元之會款，更未曾以系爭房屋抵償積欠之會款
      ，縱原告曾積欠被告前開會款，以原告領有榮民就養金，
      原告之女兒及女婿皆有穩定之工作收入，亦非如被告所述
      無力清償，若如其所稱原告為抵償欠款而轉讓系爭房屋與
      被告，竟不簽立讓渡書而僅書立租約，並不合理，被告更
      不可能在轉讓後仍同意原告無償使用，其所稱原告轉讓系
      爭房屋時間亦先後不ㄧ，關於原告與被告平均分攤水電費
      一事，亦係因系爭房屋為原告所有，而非使訴外人于文太
      住居於系爭房屋之約定原告方予以分攤，本件實係被告向
      原告詐稱系爭房屋及同址1樓須合併成一戶，始有機會爭
      取到補償金，原告陷於錯誤才在租賃契約上簽名。況等語
      。
二、被告則抗辯以：申領系爭補償費時，因訴外人賴志強設籍在
    系爭房屋所在該棟建物內並未曾異動，其方以訴外人賴志強
    之代理人身分辦理，系爭補償費之發放係根據上址21號門牌
    ，並未區別不同樓層發放，原告或訴外人于文太等亦均不符
    合申領系爭補償費之資格，被告自無侵占可能，申辦系爭補
    償費時亦無使用下述系爭租約之必要，就系爭房屋原告實係
    作為賭場使用，並未自78年間即居住在系爭房屋，系爭房屋
    原始所有人為訴外人于文太，原告何時方持有則無法確知，
    因被告於81年間參與原告所成立之自助會，於83年間期滿時
    原告無力給付被告尾會新臺幣（下同）480,000元，而僅先
    給付其中300,000元，尚積欠被告之會款180,000元，原告即
    以系爭房屋抵償與原告，但原告當時表明訴外人于文太因積
    欠原告賭債及借款7、8萬元，前允諾將系爭房屋讓與原告以
    抵充賭債，但因訴外人于文太為單身榮民，若即令其書立讓
    渡書與原告，原告須立即補足不足價金且訴外人于文太亦將
    無處居住，為此方協議原告先協助被告辦理稅籍登記原告，
    若嗣後原告有欠款180,000元時，再由被告協助原告申請分
    割2樓為獨立門牌表彰獨立所有權，並約定原告償還欠款前
    訴外人于文太仍可居住該處，惟原告須分攤水電費一半至系
    爭房屋拆除前為止，嗣於89年訴外人于文太已死亡，於眷村
    改建情事進行中因原告配偶及女兒多次向鄰居陳述系爭房屋
    為其家所有，被告知悉後怕前述情事遭扭曲，原告又怕寫立
    讓渡書面子掛不住，才就系爭房屋與原告簽訂租賃契約，以
    證明原告以系爭房屋抵償對被告所欠180,000元之款項。況
    且，被告自90年9月即有去函相關單位就系爭房屋爭取補件
    列管，原告又擔任隆盛崇德眷村改建案違佔建戶之副主任委
    員，本身亦有2戶舊違章建築物參與改建，其對改建流程及
    拆遷補償之規定知之甚詳，並不需假手他人辦理，原告在系
    爭房屋申領系爭補償費事宜及後續為申領拆除獎勵而遭拆除
    後之4年間亦均無異議，亦可證原告或訴外人于文太本不具
    領取系爭補償費之資格，被告本人亦因曾遷出系爭房屋之1
    樓而不具領取資格，方會以均設籍該處之被告之姪子即訴外
    人賴志強名義申請格，並由被告任代理人申領，被告取得含
    系爭房屋及同址1樓之系爭補償費，並無違誤，原告以相同
    指述對被告所提起詐欺罪嫌刑事告訴案件，亦台灣台北地法
    院檢察署檢察官以99年度偵字第25625號為不起訴處分，此
    均可見原告主張被告侵占系爭補償費並非事實等語，並聲明
    ：原告之訴及其假執行之聲請均駁回；如受不利判決，願供
    擔保請准免為假執行。
三、 本件兩造並不爭執被告有任代理人，而以訴外人賴志強名
     義就系爭房屋及同棟其餘1樓建物等一併向國防部領得系爭
     補償款共計1,784,688元，且各該款項實際上係由被告取得
     等事實，並有國防部100年1月12日國政眷服字第100000064
     2號回函所附領款清冊影本，及訴外人賴志強前以被告地位
     出庭時所為陳述可憑，自堪信屬實。其次，原告既主張系
     爭補償費應為其所領得，卻遭被告故意不法詐騙、侵占取
     得，謂被告就此應負民法第184條第1項前段之侵權行為損
     害賠償責任，依民事訴訟法第277條前段關於當事人主張有
     利於己之事實者，就其事實有舉證責任之規定，原告自應
     就所主張系爭補償費其原可領得及被告有何不法侵權行為
     等情，舉證以實其說。然查：
（一）原告所主張系爭補償費應為其所領得一節，已為被告所否
      認，並以前詞置辯，依前述國防部回函所載辦理老舊眷村
      改建違占建戶補償對象所認定占有人之標準，主要以須提
      供設立戶籍、稅籍、水錶或電錶等文件為據，並說明原告
      並非該部存證列管之占有人，無法領取系爭建物之拆遷補
      償，有該回函及所檢附資料在卷可證，而原告既不爭執其
      自身在系爭補償費調查申領作業程序中確未設籍該處，系
      爭房屋之稅籍或申辦水電之名義人亦均非原告名義，已難
      認斯時原告形式上具備向國防部申領系爭補償費之資格，
      反係被告所代理申辦之訴外人賴志強方具備申領系爭補償
      費之資格，則被告當時有何向原告施用詐術之必要，已值
      存疑，遑論原告若本無取得系爭補償費之可能，亦難認原
      告有所主張未能分配取得系爭補償費款項之損害存在。
（二）再者，由被告所述原告前曾向其說明系爭房屋係原告自訴
      外人于文太處取得，及因原告積欠被告及其兄賴孔駕會款
      而提供系爭房屋抵債之內容，固可認被告並不爭執原告前
      曾自訴外人于文太處受讓取得系爭房屋之事實上處分權，
      然而，被告所辯稱因原告積欠會款，在申領系爭補償費前
      其有自原告處再受讓取得系爭房屋事實上處分權一事，業
      據被告之兄證人賴孔駕到庭結證稱其於81年間參加原告所
      召集之互助會並在尾會得標後，因原告表示有困難而積欠
      其90, 000元會款未清償，其即將該筆債款轉交被告處理
      ，洽商時亦曾聽過原告與被告會算會款，原告並曾表示尚
      須再給付被告約90,000元，而後續兩造處理結果則未曾獲
      被告告知，其不清楚後續該積欠之會款如何處理等語，就
      被告所辯稱原告前曾積欠其與訴外人賴孔駕共計180,0 00
      元者，確與證人賴孔駕之證述相符；至於被告就系爭房屋
      併同同棟其餘建物申領取得系爭補償費部分，證人賴孔駕
      雖證稱並未自被告處聽聞或取得任何款項，惟此要屬被告
      與證人賴孔駕間如何約定、結算，或被告有無積欠訴外人
      賴孔駕等問題，尚難憑之謂證人賴孔駕前開證述與事實不
      符。進而，再參諸被告復提出兩造曾書立記載由被告將系
      爭房屋出租與原告之租賃契約1份，被告就該租約書立過
      程且均稱係在兩造約定轉讓系爭房屋後，在改建處理中原
      告方應被告要求所書立，並無原告所謂被告陳述先後不一
      之情形，而原告既自認其上原告名義簽名為其所書寫無訛
      ，其另爭執所蓋用指印之真正者，仍不妨原告確有在簽約
      簽名之行為，則以原告名義之簽名欄位所載乙方既屬承租
      人之身分，有該租賃契約書影本1份附卷可稽，原告竟仍
      同意在該租約上簽名，若非如被告所辯稱原告為抵償前述
      積欠被告及訴外人賴孔駕之會款，前已有同意將系爭房屋
      事實上處分權轉讓與被告，原告當無在該租約之簽名之理
      ，原告雖又稱斯時係因被告詐稱申辦系爭補償費須提出該
      文件，其方同意簽名等語，姑不論該租約之寫立與否有何
      足以影響系爭房屋所涉補償費申領權人之認定可能，並未
      見原告具體說明，且如前述，依國防部回函所說明系爭補
      償費之申領過程，亦難認有何曾取得該租約之情形，加之
      原告復不爭執其自身曾擔任該處眷村改建委員會副主委，
      其家人亦有他戶建物參與改建之情況，顯然原告對該改建
      事務所涉相關資格等應有一定認知，若被告以前詞欲欺騙
      其書立該租約，何以其竟未審究有無書立之必要，復未就
      被告申領後之分配處理等一併約明並取得相關證據資料，
      此均可見原告所稱該租約係誤認被告前開訛稱內容而書立
      者，實悖於常情而難採信。因之，原告既未能證明其有何
      原本得領取系爭補償費卻未得之損害存在，亦未能證明被
      告有何曾受其委託代為申領系爭補償費卻不法予以侵占，
      或對其施用詐術等行為，其主張被告有不法侵害其領取系
      爭補償費權利之行為，應對其負損害賠償責任者，自屬無
      據。
四、從而，原告依民法第184條第1項關於侵權行為之規定，請求
    被告賠償其1,700,000元，及自起訴狀繕本送達被告翌日起
    至清償日止，按法定利率即年息5%計算之利息，並無理由，
    應予駁回。其假執行之聲請亦因而失所依附，亦不應准許之
    。
五、兩造其餘之攻擊或防禦方法及證據，經本院斟酌後，認為均
    不足以影響本判決之結果，自無逐一詳予論駁之必要，併此
    敘明。
六、訴訟費用負擔之依據：民事訴訟法第78條。
中    華    民    國    100    年    3    月    21    日
                  民事第七庭    法  官  林麗真
以上正本係照原本作成。
如對本判決上訴，須於判決送達後20日內向本院提出上訴狀。如
委任律師提起上訴者，應一併繳納上訴審裁判費。
中    華    民    國    100    年    3    月    21    日
                                書記官  黃靖雅